【裁判字號】    94,訴,2439
【裁判日期】    950620
【裁判案由】    新型專利異議
【裁判全文】
臺北高等行政法院判決
                                     94年度訴字第02439號
                              .
原      告  甲○○
訴訟代理人  丁○○
被      告  經濟部智慧財產局
代  表  人  蔡練生（局長）
訴訟代理人  丙○○
參  加  人  乙○○
上列當事人間因新型專利異議事件，原告不服經濟部中華民國94
年05月26日經訴字第09406128220號訴願決定，提起行政訴訟，
並經本院裁定命參加人獨立參加本件被告之訴訟。本院判決如下
：
    主  文
原告之訴駁回。
訴訟費用由原告負擔。
    事  實
一、事實概要：原告於民國（除西元外，以下同）90年05月08日
    以「合模機具結構改良」向被告申請新型專利，經被告編為
    第00000000號審查，准予專利。公告期間，參加人以其違反
    核准審定時專利法第97條、第98條第1 項第1 款、及第2 項
    之規定，對之提起異議。案經被告審查，於93年09月02日（
    93 ）智 專三(三)05039 字第09320815280 號專利異議審定書
    為「異議成立，應不予專利」之處分。原告不服，提起訴願
    ，經訴願決定駁回，原告猶未甘服，遂向本院提起行政訴訟
    。本院因認本件撤銷訴訟之結果，參加人之權利或法律上利
    益將受損害，乃依行政訴訟法第42條第1 項規定，依職權裁
    定命參加人獨立參加本件被告之訴訟。
二、兩造聲明：
  (一)原告未於言詞辯論期日到場，依其起訴狀所載聲明如下：
  1.原處分及訴願決定均撤銷。
  2.命被告另為本案異議不成立之處分
  3.訴訟費用由被告負擔。
  (二)被告聲明：
  1.駁回原告之訴。
  2.訴訟費用由原告負擔。
三、兩造之主張：
甲、原告主張：
  (一)本件系爭第00000000號「合模機具結構改良」新型專利案，
    其特徵在於：該上模座之底面設置有二個以上之上模，而該
    下模座上亦相對設置了二個以上與該上模對應配合之下模，
    而該下模座對應各該下模分別設置二併列之頂推壓缸，各頂
    推壓缸之活塞桿末端分別結合有一壓板以供頂抵於各該下模
    之底部，俾可藉由各頂推壓缸頂推之力量使各該應之上、下
    模密合。又參加人提出異議證據為西元2001年01月10日公開
    之大陸地區第CN0000000A號「具有模壓設備的壓床」發明專
    利案（下稱引證案），合先敘明。
  (二)引證案應視為系爭案的部分揭露，無從論究系爭案之進步性
    與否:
    訴願決定認「引證案... 是其主要技術係於同一機台上設置
    兩個以之上下半模，配合各半模具有多數液壓缸之獨立頂推
    ，已揭示系爭案之構造特徵，而原處分異議理由亦有將系爭
    案特徵之前扣合機構列入比對，並指明二案『稍具差異處在
    於扣合機構，... 尚難言不具新穎性』，惟以該扣合機構係
    列於特徵技術之前之既有技術而已。是原告稱原處分將系爭
    案申請專利範圍中列於特徵之前之部分排除審查，應有誤解
    」，故引證案應視為系爭案的部份揭露，進而無從論究系爭
    案之進步性與否。
  (三)被告應就系爭案之申請專利範圍獨立項所提到的每一元素及
    其間的連繫關係，判斷其是否具進步性:
  1.按「申請專利範圍應具體指明申請專利之標的、技術內容及
    特點。」「獨立項應載明申請專利標的、構成及其實施之必
    要技術內容、特點。」分別為修正前之專利法第22條第4項
    及專利法施行細則第16條之規定。不論以何種方式記載申請
    專利範圍，凡記載於其內者必是必要的元件，故申請專利範
    圍獨立項所提到的每一元素及其間的連繫關係，在判定新穎
    性以及進步性上都不應該拆解或分離，否則將使審定時，對
    於判定新穎性以及進步性上都將落於其特徵在於之後；將使
    專利法「為鼓勵、保護、利用發明與創作，以促進產業發展
    ，特制定本法」之立法精神受到錯誤的解讀及扭曲。
  2.原告申請專利範圍中的獨立項係為原告之創作，其係以傑普
    森式之撰寫方式為之，其所提到的每一元素都應視為專利的
    一部分，不應僅針對系爭案申請專利範圍第1項的其特徵在
    於:...之後所揭露的元素；同樣地，也不應該單獨視其為權
    利要求的標的。今參加人提出的專利異議申請書第4頁中，
    特別將系爭案之申請專利範圍第1項的其特徵在於:...之後
    的元素要件特別加深，以突顯其所提出證據的證據力，然則
    ，此一做法不僅有誤導被告作出錯誤審定的疑慮，且更顯示
    出其證據不及於系爭案申請專利範圍第1項的其特徵在於:..
    .之前的申請專利範圍。故被告僅以系爭案之申請專利範圍
    第1項的其特徵在於：...之後的權利要求做為審定系爭案的
    進步性，實難令人信服。
  (四)系爭案之扣合機構能有效地使上、下模確實密合，系爭案應
    具進步性:
    查訴願決定認「...訴稱原處分將系爭案申請專利範圍中列
    述於特徵之前的扣合機構排除於申請專利範圍之外，並且忽
    視扣合機構與各導柱以及頂推壓缸之間的聯繫關係以及對應
    關係，而審定系爭案不具進步性，認事用法顯有違誤。又系
    爭案與引證案比對可見其間差異包括了扣合機構與各導柱之
    間的聯繫關係以及對應關係，系爭案之扣合機構可使上模與
    下模在開模狀態及閉模狀態時皆可固定，此一作用與引證案
    截然不同。且系爭案與引證案相較更能有效地使上、下模確
    實密合，系爭案顯然無首揭專利法第98條第2項」，惟被告
    於審查時並未對扣合機構與各導柱之間的聯繫關係以及對應
    關係予以審查，顯有疏漏之處，而系爭案與引證案相較下，
    系爭案之扣合機構能有效地使上、下模確實密合，此一差異
    點與引證案比對下達到了系爭案之功效上的增進。
  (五)綜上所陳，懇請  鈞院鑒核，惠賜判決如訴之聲明，以維權
    益，俾符法制。
乙、被告主張：
  (一)原告訴稱西元2001年01月10日公開之大陸地區第CN0000000A
    號「具有模壓設備的壓床」發明專利案，應視為系爭案的部
    分揭露，進而無從論究系爭案之進步性與否，而被告僅以系
    爭案申請專利範圍第1 項的其特徵在於：... 之後的權利要
    求作為審定系爭案的進步性實為不妥云云。
  (二)系爭案特徵為該上模座之底面設置有二個以上之上模，而該
    下模座上亦相對設置了二個以上與該上模對應配合之下模，
    而該下模座對應各該下模分別設置二併列之頂推壓缸，各頂
    推壓缸之活塞桿末端分別結合有一壓板以供頂抵於各該下模
    之底部，俾可藉由各頂推壓缸頂推之力量使各該應之上、下
    模密合；引證案特徵為在每一第一半模及固定支持件之間設
    有至少一個液壓缸，以便微調模件的閉合，補償兩個模件間
    的任何高度差，和設有在閉合模件時可防止移動支持件的反
    向移動的裝置。系爭案與引證案主要技術係於同一機台上設
    置兩個以上之上下半模，配合各半模具有多數液壓缸之獨立
    頂推。
  (三)系爭案不具進步性:
  1.原告訴稱，系爭案與引證案比對，其差異包括:扣合機構與
    各導柱以及頂推壓缸之間的聯繫與對應關係，系爭案之扣合
    機構可使上模與下模在開模狀態及閉模狀態時皆可固定，此
    一作用與引證案截然不同云云。
  2.查於系爭案創作說明第1頁先前之技術稱在第00000000號專
    利案中揭露，在上模座結合二導柱，導柱上具有上、下卡部
    ，而扣合機構具有扣合座可卡住上、下卡部，令上、下模座
    靠合後，可由驅動元件推動扣合座，使扣合座卡住導柱之上
    卡部，使上、下模座定位，並藉由頂推油壓缸推動楔形塊推
    頂導塊，使上、下模能完全密合，而不會於射料過程中分開
    ；而於系爭案目的及功效中，並稱系爭案之主要目的，在於
    解決由單一之頂推油壓缸推動一楔形塊來推頂一導塊迫緊上
    、下模，如此之結構，無法使兩組模具都完全密合之問題而
    提供一種製鞋機之合模結構藉由設置於下模座兩兩相對的四
    個頂推壓缸來分別頂推二下模，使扣合機構固定該上、下模
    座之位置後，能由各該頂推壓缸頂推二下模向上與二上模緊
    密靠合，而可達到確實密合同一上、下模座間之兩組模具的
    功效。
  3.由上可見系爭案主要的技術手段在於：在單一機床或模具中
    設多組可獨立作動之多組模具，並以多組獨立控制之各別模
    具可消除先前技術之缺點。惟系爭案此一構造與功效為引證
    案所揭示，系爭案並無增進功效之處，系爭案不具進步性。
  (四)綜上所述，被告原處分並無違法，敬請駁回原告之訴。
丙、參加人未於言詞辯論期日到場為陳述，亦未提出任何訴狀為
    說明。
    理  由
一、本件原告經合法通知，未於言詞辯論期日到場，核無行政訴
    訟法第218條準用民事訴訟法第386條所列各款情形，爰依被
    告之聲請，由其一造辯論而為判決。
二、按凡對物品之形狀、構造或裝置之創作或改良，而可供產業
    上利用者，得依法申請取得新型專利，固為系爭案核准審定
    時專利法第97條暨第98條第1 項所明定。惟其新型如「係運
    用申請前既有之技術或知識，而為熟習該項技術者所能輕易
    完成且未能增進功效時」，仍不得依法申請取得新型專利，
    復為同法第98條第2 項所明定。而公告中之新型，任何人認
    有違反前揭專利法第97條至第99條規定者，依法得自公告之
    日起3 個月內，備具異議書，附具證明文件，向專利專責機
    關提起異議。從而，系爭專利有無違反專利法情事而應不予
    專利，依法應由異議人附具證據證明之，倘其證據足以證明
    系爭專利有違專利法之規定，自應為異議成立之處分。
三、本件被告略以系爭案創作特徵，主要在於一機床或一模具中
    設置多組可獨立作動之多組模具以適合多種少量之生產，或
    適合不同作業條件之多組模具之生產，此一系爭案之特徵被
    引證案之技術所揭示；且能達成可獨立作動之多組模具以適
    合多種少量之生產，稍具差異處在於扣合機構，尚難謂系爭
    案不具新穎性，惟該差異處之扣合機構屬既有技術且非屬系
    爭案之特徵（列述於系爭案特徵之前），系爭案於一機床或
    一模具中設置多組可獨立作動之多組模具以適合多種少量之
    生產，其功效已被揭示，引證案可證明系爭案係運用申請前
    既有技術而為熟習該項技術者所能輕易完成未具功效增進者
    ，因此系爭案不具進步性，乃為異議成立，應不予專利之處
    分。原告不服，則主張被告於審查時，並未對扣合機構與各
    導柱之間的聯繫與對應關係予以審查，顯有疏漏之處；而系
    爭案與引證案相較下，系爭案之扣合機構能有效地使上、下
    模確實密合，此一差異點與引證案比對下，達到了系爭案之
    功效上的增進，使上、下模確實密合，系爭案顯然並無首揭
    專利法第98條第2 項規定情事云云。
四、本院判斷如下：
  (一)按稱新型者，謂對物品之形狀、構造或裝置之創作或改良。
    為系爭專利核准審定時專利法第97條所明定。新型之「構造
    」定義：「指物品內部或其整體之構成，實質表現上大多為
    元件間之安排、配置及相互關係，且此構造之各組成元件並
    非以其原有自身之機能獨立運作稱之」（參考被告制訂之「
    專利審查基準」2-1-1頁）。本件系爭第00000000號「合模
    機具結構改良」新型專利案，為一種合模機具結構改良，包
    括：一上模座，係供上模設置，且該上模座之底部週緣設有
    複數個導柱，該複數導柱接近底端處分別具有一下卡部，而
    該複數導柱之中段位置具有一上卡部，該上模座設有一以上
    之透孔；一下模座，設於上模座之下方以供下模設置，該下
    模座之週緣具有複數個供該等導柱穿過之透孔；至少一扣合
    機構，設於下模座之底部，該扣合機構至少具有一驅動元件
    ，該驅動元件帶動複數之扣合座分別卡住導柱之上卡部或下
    卡部，使該上模與下模在開模狀態及閉模狀態時皆可固定。
    其特徵在於：該上模座之底面設置有二個以上之上模，而該
    下模座上亦相對設置了二個以上與該上模對應配合之下模，
    而該下模座對應各該下模分別設置二併列之頂推壓缸，各頂
    推壓缸之活塞桿末端分別結合有一壓板以供頂抵於各該下模
    之底部，俾可藉由各頂推壓缸頂推之力量使各該應之上、下
    模密合。足認系爭案主要技術手段在於：在單一機床或模具
    中設多組可獨立作動之多組模具，並以多組獨立控制之各別
    模具。
  (二)引證案係西元2001年01月10日公開之大陸地區第CN0000000A
    號「具有模壓設備的壓床」發明專利案；依其申請專利範圍
    第1 項獨立項之記載，係一種直接控制之液壓壓床，具有壓
    模設備，並可夾持至少兩個並置的模具，包括：一固定的支
    持件，可支持兩個或多個並置的半模；和一移動的支持件，
    可靠近及離開該固定支持件，並可支持兩個或多個並置的半
    模。其特徵在於，在每一第一半模及固定支持件之間設有至
    少一個液壓缸，以便微調模件的閉合，補償兩個模件間的任
    何高度差，和設有在閉合模件時可防止移動支持件的反向移
    動的裝置。是以，其主要技術係於同一機台上設置兩個以上
    之上下半模，配合各半模具有多數液壓缸之獨立頂推，揆諸
    上開系爭案主要技術特徵，引證業已揭示系爭案之構造特徵
    。從而，原處分以引證案可證明系爭案係運用申請前既有技
    術而為熟習該項技術者所能輕易完成未具功效增進者，因此
    系爭案不具進步性，乃為異議成立，應不予專利之處分，依
    法自無不合。至原告所主張被告於審查時，並未對扣合機構
    與各導柱之間的聯繫與對應關係予以審查乙節，容有誤解，
    尚難可採。
五、綜上所述，引證案足以證明系爭案有違反前揭專利法第98條
    第2 項之規定。從而，被告所為本件異議成立之處分，認事
    用法並無不合，訴願決定予以維持，亦無違誤，原告起訴請
    求撤銷訴願決定及原處分，為無理由，應予駁回。
據上論結，本件原告之訴為無理由，依行政訴訟法第218條、民
事訴訟法第385 條第1 項前段、行政訴訟法第98條第3 項前段，
判決如主文。
中    華    民    國    95    年    6    月    20    日
                     第七庭審判長法  官  黃  本  仁
                                 法  官  李  玉  卿
                                 法  官  黃  秋  鴻
上為正本係照原本作成。
如不服本判決，應於送達後20日內，向本院提出上訴狀並表明上
訴理由，如於本判決宣示後送達前提起上訴者，應於判決送達後
20日內補提上訴理由書（須按他造人數附繕本）。
中    華    民    國    95    年    6    月    20    日
                                書記官  蘇  婉  婷


司法院資訊處製作；財團法人民間司法改革基金會備份。
